【裁判字號】    97,醫上,5
【裁判日期】    990126
【裁判案由】    損害賠償
【裁判全文】
臺灣高等法院民事判決                   97年度醫上字第5號
上  訴  人  甲○○
訴訟代理人  蘇章巍律師
上  訴  人  國立臺灣大學醫學院附設醫院
法定代理人  乙○○
上  訴  人  丙○
共      同
訴訟代理人  張冀明律師
            顧念妮律師
上列當事人間請求損害賠償事件，上訴人對於中華民國96年12月
19日臺灣臺北地方法院92年度醫字第3號第一審判決提起上訴，
本院於99年1月12日言詞辯論終結，判決如下：
    主  文
原判決關於駁回上訴人甲○○下開第二項之訴部分，及該部分假
執行之聲請，暨訴訟費用（除確定部分外）之裁判均廢棄。
上開廢棄部分，上訴人國立臺灣大學醫學院附設醫院、丙○應再
連帶給付上訴人甲○○新臺幣伍仟玖佰貳拾捌元及自民國九十二
年八月二十一日起至清償日止，按年息百分之五計算之利息。
上訴人甲○○之其餘上訴駁回。
上訴人國立臺灣大學醫學院附設醫院、丙○之上訴駁回。
第一、二審訴訟費用除確定部分外，關於上訴人甲○○上訴部分
，由上訴人國立臺灣大學醫學院附設醫院、丙○負擔百分之十九
，餘由上訴人甲○○負擔。關於上訴人國立臺灣大學醫學院附設
醫院、丙○上訴部分，由上訴人國立臺灣大學醫學院附設醫院、
丙○連帶負擔。
本判決第二項所命給付部分，於上訴人甲○○以新臺幣壹仟玖佰
柒拾陸元供擔保後，得假執行；但上訴人臺灣大學醫學院附設醫
院、丙○如以新臺幣伍仟玖佰貳拾捌元預供擔保，得免為假執行
。
    事實及理由
壹、程序方面：
    本件被上訴人即上訴人國立臺灣大學醫學院附設醫院（下稱
    臺大醫院）之法定代理人已由林芳郁變更為乙○○，有國立
    臺灣大學民國97年5月9日校人字第0970017275號聘函北市衛
    醫字第0401180014號醫療機構開業執照可考（見本院卷(三)第
    69頁之聘函及開業執照），經乙○○聲明承受訴訟（見本院
    卷(三)第68頁之書狀），經核並無不合，應予准許。
貳、實體方面：
一、上訴人即被上訴人甲○○（下稱甲○○）主張：
    (一)伊於90年8月13日因下腹部不適，前往臺大醫院公館院區
      就診，由泌尿科醫師即被上訴人即上訴人丙○（下稱丙○
      ）主治醫療，經檢查診斷為左輸尿管結石，惟其疏於問診
      ，不明伊曾做放射線治療病史，僅為草率之理學檢查，即
      囑伊住院二日，接受輸尿管鏡取石術；於90年8月20日第
      二次問診時，亦未問病史；嗣伊遵其安排於90年8月22日
      第一次住院，於接受入院病人護理評估時，已詳細告知病
      史，接受住院醫師問診時，亦詳予告知，丙○係主治醫師
      ，縱不親問病史，亦可查看上開資料，瞭解伊接受過放射
      性之治療，施行輸尿管鏡取石手術可能引發「放射性膀胱
      炎」，應作正確之診斷及治療，惟竟不為之，致伊於92年
      8月23日做輸尿管鏡取石手術時，傷及接受過電療之脆弱
      輸尿管開口，並導致膀胱黏膜受傷破裂，出血不止，併發
      肉眼全程性血尿情形，又在丙○催促下，於90年8月27日
      尚在持續血尿中辦理出院，足見丙○醫療上有過失。
    (二)嗣於90年8月30日夜間，伊因無法排尿，再度急診住院，
      經臺大醫院黃國皓醫師診斷為膀胱內血塊阻塞引起之急性
      尿瀦留，伊即於翌日凌晨第二次住院，於上午8時30分在
      病房做第一次沖洗膀胱血塊手術，中午做第二次沖洗手術
      ，其後仍持續出現膀胱口堵塞情形，一有堵塞即做沖洗手
      術，迨90年9月6日實施第二次膀胱鏡手術，沖洗膀胱血塊
      ，針對膀胱壁擴張血管做燒灼止血，並實施左側輸尿管鏡
      取石術及雷射燒灼，但術後比術前情形更加嚴重，丙○在
      不知出血原因下，對頻頻出血之膀胱前後施以31次食鹽水
      灌注膀胱沖洗血塊，加上抗生素而無其他有效之處置，非
      但不能使膀胱表皮受損部分得到緩解，亦無法減少細菌感
      染之繼續破壞，擴大膀胱壁之傷害，顯見丙○之醫療有重
      大過失；遲至90年9月21日丙○做第四次膀胱鏡檢查才診
      斷為「放射性膀胱炎」，並延至90年9月26日始採用明礬
      水沖洗膀胱，但此時已延誤使用明礬水治療之適當時機，
      故止血無效，亦見丙○醫療上有過失。
    (三)又丙○於90年9月6日第一次手術時，更換新的左側雙Ｊ導
      管，後來證實功能不彰，於同年9月18日第三次膀胱鏡手
      術時移除掉，未再植入左側雙Ｊ導管，也未植入預定植入
      之皮腎盂引流管（PCN），致上泌尿道不通，下泌尿道也
      不通，阻塞性尿路病變合併感染之情形更加嚴重惡化，足
      見丙○原定於90年9月18日做PCN插管手術，在時機上不該
      拖延，且不該只做左側，而應左、右兩側都做，卻拖延至
      90年10月2日才做PCN插管手術，而所做之PCN引管，一直
      出現嚴重滲漏現象，但未處理，拖至90年11月8日才重新
      插PCN管，丙○顯有延誤治療之嚴重過失。
    (四)再者，丙○於90年10月16日第七次手術中觸破膀胱頂，大
      量流血，腹部鼓脹，卻未做膀胱攝影以確認腹腔內膀胱是
      否破裂，嗣至90年10月18日感染科曾主張作電腦斷層，惟
      丙○遲至同月26日始做腹部電腦斷層，至同月30日發生敗
      血性休克呼吸衰竭，才轉入加護病房急救及安排引流腹內
      膿瘍400CC，以供檢查診斷之用，又遲至90年11月8日做第
      八次手術，於重插一直嚴重滲漏之二支PCN管時，首次植
      入持續性引流管，以利腹腔內膿瘍之引流，益徵丙○有延
      誤診斷及延誤醫療之過失。根據內科加護病房輸出入量與
      護理評估表所載，膿瘍引流量從90年11月13日後，已逐漸
      減少，出血亦逐漸少情況下，丙○竟安排於90年11月16日
      進行不當之雙側腸骨內動脈栓塞，於術前以11月14日之出
      血情形，誤導伊家屬同意實施該手術，造成伊之膀胱排尿
      功能永久喪失，依靠雙側腎造管排尿，並完全跛行，終
      生仰賴輪椅及他人24小時看護照料，屬重度殘障。
    (五)丙○於91年5月17日不接受伊及家屬懇求做進一步泌尿系
      統之檢查與治療，伊乃萬般痛苦及無奈下出院，91年5月
      20日轉至行政院國軍退除役官兵輔導委員會臺北榮民總醫
      院（下稱臺北榮民總醫院），繼續門診及住院診察治療，
      以彌補臺大醫院不肯繼續實施之檢查與治療，旋經該院於
      91年5月23日、24日發現右輸尿管有結石，於91年6月3日
      進行右「輸尿管鏡碎石術」，取出結石，手術過程小心謹
      慎，順利成功，印證臺大醫院及丙○前對左輸尿管結石手
      術及醫療過失，造成伊之重大傷害，伊自得請求臺大醫院
      、丙○就下開項目負損害賠償責任：
      1.醫療費用84萬2,955元：
        其中90年8月22日至91年5月17日為46萬5,126元，91年6
        月14日至92年3月31日為9萬0,721元，92年4月18日起至
        96年5月31日止為10萬7,178元，並以伊之餘命，預估96
        年6月1日至104年8月止之醫療費用，扣除中間利息後為
        17萬9,930元。
      2.看護費用273萬4,318元：
        90年9月18日至91年5月17日及91年5月22日至91年6月6日
        之看護費用為46萬2,000元，91年7月至92年3月為16萬
        8,163元，92年4月1日至104年8月止，扣除中間利息為
        210萬4,155元。
      3.非財產上之損害800萬元。
      以上合計共1,157萬7,273元等情，爰依侵權行為之法則（
      上訴後僅依侵權行為法則為請求--見本院卷(四)第64頁反面
      、第116頁反面之筆錄），求為命臺大醫院、丙○連帶給
      付甲○○1,157萬7,273元及自起訴狀繕本送達之翌日起至
      清償日止，按年息百分之5計算之利息（原判決判命臺大
      醫院、丙○應連帶給付甲○○440萬7,224元及自92年8月
      21日起，至清償日止，按年息百分之5計算之利息，而駁
      回甲○○其餘之請求。臺大醫院、丙○對其敗訴部分聲明
      不服，提起上訴；甲○○對其敗訴部分其中之157萬0,049
      元本息部分聲明不服，提起上訴【即僅就90年10月16日
      以前之醫療費9萬3,812元、91年6月14日起至92年3月31
      日止，在臺北榮民總醫院支付之醫療費7萬8,125元、92
      年4月18日起至96年5月9日止之醫療費中，關於看護費5萬
      6,229元、96年6月1日起至104年8月之預估照護材料費8
      萬7,963元、90年10月16日以前之看護費4萬1,600元、
      自91年5月22日起至91年6月6日止之看護費1萬7,600元
      、非財產上之損害120萬元，合計為157萬5,329元（計
      算式為：9萬3,812元＋7萬8,125元＋5萬6,229元＋8萬
      7,963元＋4萬1,600元＋1萬7,600元＋120萬元＝157萬
      5,329元），而甲○○僅請求157萬0,049元--見本院卷(四)
      第83頁反面至第85頁反面之書狀】，其餘敗訴部分未上訴
      而確定）。並上訴聲明：(一)原判決關於駁回甲○○下開第
      二項之訴部分廢棄。(二)上開廢棄部分，臺大醫院、丙○應
      再連帶給付甲○○157萬0,049元及自起訴狀繕本送達之翌
      日起，至清償日止，按年息百分之5計算之利息。(三)願供
      擔保，請准宣告假執行。並答辯聲明：臺大醫院、丙○之
      上訴駁回（見本院卷(一)第17頁之書狀、第173頁之筆錄）
      。
二、臺大醫院、丙○則以：
    (一)甲○○於90年8月13日至臺大醫院公館門診中心求診，丙
      ○問診時，曾詢問甲○○病史，甲○○僅告知二年前曾因
      左側輸尿管結石，在博仁醫院施行體外震波術，並未表示
      曾患癌症或曾進行電療手術。90年8月22日甲○○第一次
      住院，值班護士亦依規定向甲○○及陪同到院之親屬詳細
      詢問健康史，據以製作入院病人護理評估表，甲○○僅告
      知值班護士曾患結石，實施體外震波術，72年間因子宮頸
      糜爛住院，進行子宮及卵巢切除手術，80年間因椎間盤突
      出住院，並未告知曾患癌症或曾進行電療手術。同日住院
      醫師亦向甲○○詢問病史，甲○○亦僅陳述其曾進行子宮
      切除，雙側卵巢、輸卵管切除，體外震波碎石，兩側脊神
      經病變，仍未告知曾患癌症或曾進行電療手術。同月31日
      甲○○第二次住院，值班護士仍依規定詳問健康史，並製
      作入院病人護理評估表，甲○○仍僅告知曾患左側輸尿管
      結石、子宮頸糜爛、椎間盤突出，未告知曾患癌症或曾進
      行電療手術。90年9月12日會診血液科醫師，血液科醫師
      再次向詢問病史，甲○○僅告知曾因子宮頸糜爛接受經腹
      子宮全切除，仍未告知曾患子宮頸癌或曾進行電療手術。
      直至90年9月18日第三次手術後，甲○○於病房內與值夜
      班之護士蔡美琪閒聊時無意間提及曾接受電療，蔡美琪護
      士覺得有異，立即向醫師報告，經追問家屬後始知甲○○
      有子宮頸癌並接受放射性治療之病史。甲○○於72年間於
      臺大醫院因子宮頸癌接受放射性治療之病歷，由於甲○○
      長時間未回診，已歸入不活動檔案，丙○從目前使用之活
      動檔案或電腦中，無法得知其曾患癌症或曾進行電療手術
      。可知丙○未能提前知悉甲○○曾因子宮頸癌接受放射性
      治療之病史，並非由於丙○或臺大醫院其他醫師、護士疏
      於詢問，實係甲○○不為告知所致。
    (二)丙○因甲○○左側輸尿管結石，有腎水腫之現象，為甲○
      ○進行輸尿管鏡取石手術，結石取出後，於左側輸尿管放
      置雙Ｊ型導管引尿。甲○○指述如丙○事先得知其曾罹患
      癌症並作過電療，將可以改採體外震波術云云。惟體外震
      波術將結石震碎後，仍須靠腎臟之推力，始能將結石排出
      ，甲○○當時有腎水腫之現象，腎臟無力將結石排出；丙
      ○縱然事先得知甲○○曾罹患癌症並作過電療，亦不可能
      改採體外震波術。甲○○嗣後因右輸尿管結石，至台北榮
      民總醫院求診，該醫院亦係採取輸尿管鏡取石手術，並未
      因甲○○曾罹患癌症並作過電療，而改採體外震波術。又
      行政院衛生署醫事審議委員會（下稱醫審會）0000000號
      鑑定書之鑑定意見（二）亦認定「有輸尿管結石且又有骨
      盆腔接受電療的病人，與無接受電療對輸尿管結石的處理
      方式，並無影響。」鑑定意見（三）並認定「此案例病人
      就醫時尚無放射性膀胱炎併發症出現，對於輸尿管結石的
      處理，以輸尿管鏡取石術是選擇方法之一。」足見丙○就
      手術選擇並無不當。且未因不知甲○○曾罹患癌症並作過
      電療，而有任何疏忽之行為，更未有不適當之手術選擇。
      又輸尿管鏡取石手術，屬於門診手術，但為求慎重，可住
      院一夜以預防有感染或併發症發生。手術時，當輸尿管開
      口太窄以致輸尿管鏡無法進入時，可以用擴張器、氣球或
      輸尿管鏡本身予以擴張。由於擴張輸尿管可能產生血尿情
      況，事屬常見，通常可自行痊癒，如血液顏色較紅，則可
      施打止血針，幫助止血。甲○○於90年8月23日進行手術
      ，左側輸尿管放置雙Ｊ型導管，丙○已採取較慎重之方式
      ，讓甲○○住院觀察一日。同月24日拔除尿管，甲○○已
      可自行解尿，尿色亦由紅色轉趨淡紅色，無嚴重併發症發
      生，符合出院標準，同月25日施打止血針並通知甲○○可
      以出院，甲○○於同月27日出院。丙○進行輸尿管鏡取石
      手術，乃至通知甲○○出院，並無任何疏失。上開鑑定書
      之鑑定意見（五）亦認定「輸尿管鏡手術後通常會有2-5
      天的血尿，且可自行緩解，故在術後第1天或第2天有血尿
      情形仍可出院，並不會因做過電療而會有不同之考量。」
      甲○○曾接受過放射性骨盆電療，其膀胱黏膜較脆弱易出
      血，且放射性膀胱炎引起之肉眼全程性血尿，更屬不可預
      防，亦經鑑定書之鑑定意見（四）、（九）認定明確。是
      甲○○之血尿病狀，要難認為係丙○之過失所致。
    (三)甲○○於90年8月17日檢查時，進行靜脈腎盂攝影即已發
      現「左側腎水腫，輸尿管水腫，輸尿管可追溯至中段，但
      遠端輸尿管無法清楚可見。」足見甲○○在手術前就有嚴
      重水腎，丙○為甲○○置入雙Ｊ導管並非無功能，甲○○
      術後之水腎，乃殘餘水腎，此由術前、術後之腎臟超音波
      對照，甚為清楚，甲○○指稱雙Ｊ導管毫無作用，顯有誤
      解。甲○○於90年8月31日第二次住院，發現有血尿症狀
      ，丙○立即進行膀胱沖洗，清除血塊；甲○○因膀胱血塊
      堆積，有可能因血塊造成腎水腫，清除血塊，一方面可改
      善水腎現象，一方面如能找出出血點，可用電刀燒出血點
      止血，是丙○多次以膀胱鏡手術清除血塊，但均未能發現
      明顯之出血點。由於甲○○膀胱在治療下仍持續出血，丙
      ○乃於90年9月26日開始採用明礬水沖洗膀胱治療，直至
      同年10月1日為止。丙○之所以先置入雙Ｊ導管，繼而以
      膀胱鏡進行手術清除血塊，以明礬水沖洗膀胱，而不立即
      使用PCN引流（即經皮腎引流管），是因為PCN引流屬於侵
      襲性之治療，可能造成大出血，腎內如有蓄膿，亦可能因
      PCN引流而滲流至腎外，除非病人已有腎功能損失之危險
      性，否則不宜逕行使用。至90年9月28日甲○○有高燒、
      畏寒症狀，診斷為腎盂腎炎，可能危及腎功能，始考慮採
      用PCN引流。因甲○○之血色素太低，90年9月間持續輸血
      ，血色素仍持續低下，因此不能立即實施PCN引流，至血
      色素稍有回升後，始於90年10月2日施行PCN引流，使尿液
      可以自引流管分流，以PCN引流尿液，同時暫時停止清除
      血塊，讓血塊在膀胱內填塞，直接壓迫膀胱壁以達止血效
      果，係屬正確之療法，丙○採用此療法並無過失。嗣90年
      10月12日膀胱內血塊已多到由尿管旁滲出，因恐膀胱撐破
      ，安排手術清除膀胱血塊，並察看膀胱是否仍持續出血，
      因家屬拒絕而延至同年月16日施行手術，術中發現膀胱內
      大量之新舊血塊參雜，血塊填塞療法未達功效，故術後仍
      放置三叉導尿管用生理食鹽水沖洗膀胱，避免血塊阻塞。
      且PCN有滲尿情況，表示尿液有引流出來，但由於甲○○
      有高燒，同時為避免引起更嚴重之感染，因此取消原定90
      年10月9日施行之順行性腎盂攝影。且自90年8月31日甲○
      ○住院後，發現尿路感染，丙○即開始給予抗生素治療，
      一直未曾停止；為控制感染情況，90年10月15日、17日並
      二次會診感染科醫師。在各種保守性治療下，膀胱仍持續
      出血危及生命，必須施行動脈拴塞療法。丙○依規定與家
      屬召開協調會，解釋病情及併發症，說明動脈拴塞後甲○
      ○膀胱將永久性無功能，兩側腎引流管為永久性置放等情
      後，同意施行雙側腸骨內動脈拴塞。鑑定意見（九）亦認
      定放射性膀胱炎所引發之血尿，初起可以用沖洗膀胱血塊
      的方式，如效果不彰始可改用灌注福馬林或明礬或高壓氧
      治療，如果出血太多影響生命現象時，就要使用腸骨內動
      脈栓塞，但後二者有一定併發症，不考慮為第一線治療。
      丙○依甲○○血尿症狀，依序以沖洗膀胱血塊、灌注明礬
      水方式進行治療，最後因膀胱仍持續出血危及生命，乃施
      行動脈拴塞療法，其醫療行為並無任何過失。鑑定意見（
      十）認定丙○發現甲○○泌尿系統有感染情形時，先進行
      清除血塊、順暢排尿並加上抗生素治療，未立即採用侵害
      性較大的PCN引流術，至90年10月2日因感染較嚴重，始施
      行PCN引流術，於治療時機上尚無不適時之處。
    (四)甲○○指稱其膀胱頂破裂，惟不論從膀胱鏡手術中之觀察
      ，電腦斷層影像，均未發現有此種狀況發生，此外，亦無
      任何證據顯示有膀胱頂破裂之情事，由護理紀錄甲○○尿
      液量大於注入膀胱之沖洗水量，更可明顯得知膀胱未破裂
      。鑑定意見僅係於事後演變狀況認為90年10月16日手術時
      可能發生膀胱破裂，並未加以確定。況縱然有膀胱破裂之
      情事，亦不能遽指為丙○醫療上有過失。鑑定意見（十三
      ）雖表示「10月18日感染科曾主張作電腦斷層，至少膿瘍
      可提早些發現，早些引流，避免發生90年10月30日的敗血
      症」；90年10月18日感染科醫師亦建議「也許可以安排超
      音波/電腦斷層掃描，以重新評估腹部及泌尿道的狀況」
      乙節。由於超音波檢查單價較低且可在較早時間排入檢查
      ，且可於檢查當日即取得檢查報告；因此，丙○立即於同
      日安排腹部超音波檢查，據該檢查報告顯示，除腎水腫外
      無特別發現。90年10月22日丙○出國開會，依病歷顯示，
      當日到房主治醫師為賴明坤，其觀察病況後，於病歷上記
      載『腹部超音波表現出只有腸氣以及兩側的水腎，因此，
      保持目前的治療，且密切地追蹤抽血報告。』甲○○在90
      年10月21、22日之生命徵象穩定，入出量（I/O）亦顯示
      出量大於入量，足見當時並無體液累積現象。再根據超音
      波檢查報告內容判斷，在90年10月22日腹部超音波檢查報
      告出來時，依當時甲○○之狀況，尚無繼續作骨盆腔電腦
      斷層檢查之條件與必要。因此，丙○繼續觀察病人三天，
      其診療並無任何疏失。90年10月24日主治醫師賴明坤到房
      觀察病況，病歷記載『生命徵象穩定，輕微發燒，I/O為
      3900/4800，尿中滲血減少很多從兩側腎造管傷口，病
      人活動力進步，電解質更加平衡。』亦足見丙○確實密切
      注意甲○○之病情變化，而病人亦處於持續穩定好轉狀態
      。90年10月25日張一心住院醫師發現甲○○前一日即24日
      之I/O為4200/3415（入量大於出量），且右側腎造管幾
      乎沒有引流，立即安排腹部及骨盆腔的電腦斷層檢查，並
      照會婦產科評估子宮頸癌之期別進展。經排定於同月26日
      進行電腦斷層檢查，同月29日電腦斷層報告出來，顯示兩
      側後腹腔膿瘍，丙○同月30日立即照會一般外科評估處理
      方式，建議採保守性治療引流膿瘍，丙○在安排電腦斷層
      檢查流程上並無任何耽擱或疏失。按醫療資源乃全民共享
      ，當感染科醫師建議安排腹部超音波/腹部、骨盆腔電腦
      斷層檢查時，主治醫師不可能捨單價較低之超音波檢查不
      用，而立即進行單價較高之電腦斷層檢查，且在無數據資
      料顯示病人有符合要求插隊提前檢查之條件時，丙○亦不
      能憑空要求插隊提前作骨盆腔電腦斷層檢查。不能以事後
      電腦斷層檢查發現膿瘍，或事後甲○○發生敗血症，而逆
      行推斷丙○當時未立即要求插隊提前為甲○○進行電腦斷
      層檢查為有過失。況由事後骨盆腔電腦斷層檢查報告顯示
      之膿瘍位置及其大小，以及前述超音波檢查報告、90年10
      月23日以前甲○○之I/O均係出量大於入量等情比對觀察
      ，顯見甲○○在90年10月23日以前膿瘍尚未生成，否則超
      音波檢查不可能未發現該膿瘍，甲○○之I/O亦不可能出
      量大於入量。故丙○縱然在90年10月18日感染科醫師建議
      也許可以安排超音波/電腦斷層掃描時，不顧日後健保局
      可能不為給付之危險，立即選擇較高價位之電腦斷層掃描
      ，因當時膿瘍尚未生成，亦不可能檢查出膿瘍。因此，鑑
      定意見（十三）表示「10月18日感染科曾主張作電腦斷層
      ，至少膿瘍可提早些發現，早些引流，避免發生10月30
      日的敗血症。」之意見，應非可採。
    (五)又90年10月30日甲○○雖然發生敗血症，但經超音波指引
      下引流後腹腔膿瘍後，已經治癒。甲○○嗣後之所以進行
      腸骨內動脈拴塞手術，係因放射性膀胱炎所引發之血尿，
      在各種保守性治療下，膀胱仍持續出血，危及生命，不得
      不之措施，與甲○○發生敗血症無關。鑑定意見（十六）
      亦認定本件「在發現膿瘍引流處出血，為避免再次的併發
      症而採用此法(即動脈拴塞手術)尚無不當，因膀胱破裂形
      成腹腔內膿瘍之間有管相通，膿瘍內出血很可能即是膀
      胱又發生出血。一旦再發生敗血症，死亡機率增高。」依
      據甲○○90年8月22日入院病人護理評估表記載，甲○○
      當時已乘坐輪椅入院。又引致跛行之原因很多，本件並無
      任何證據顯示甲○○跛行係由於丙○何項醫療行為所致；
      況嗣後甲○○於91年10月13日、92年3月15日93年1月7日
      及94年3月25日至臺北榮民總醫院係以步行之方式就醫，
      則甲○○是否確為跛行，已非無疑。綜上，丙○診療甲○
      ○並無任何疏失，臺大醫院更投入極大資源，給予充分完
      全之醫療給付。甲○○依據侵權行為法則請求伊等連帶賠
      償醫療費用、看護費用及非財產上之損害，於法無據，應
      予駁回。退萬步言，縱認丙○於診療過程中，有部分醫療
      行為有過失，甲○○亦僅得請求其因該醫療行為所造成財
      產上及精神上之損害賠償，不能將其於長期罹病及診療過
      程中之所有花費及痛苦，均要求伊等賠償等語，資為抗辯
      。並上訴聲明：(一)原判決關於不利於臺大醫院、丙○部分
      廢棄。(二)上開廢棄部分，甲○○在第一審之訴及假執行之
      聲請均駁回。答辯聲明：(一)甲○○之上訴駁回。(二)如受不
      利判決，願預供擔保請准宣告免為假執行（見本院卷(一)第
      24頁之書狀第173頁之筆錄）。
三、兩造不爭執事項：
    (一)甲○○於90年8月13日因下腹部不適，至臺大醫院公館院
      區就診，由泌尿科醫師丙○診治，經診斷為左輸尿管結石
      ，安排同月22日住院，翌日進行輸尿管鏡取石手術，術後
      發生肉眼性血尿情形，嗣於90年8月27日出院。
    (二)甲○○於90年8月30日夜間因無法排尿，急診住院，經診
      斷為膀胱內血塊阻塞引起之急性尿瀦留，於翌日凌晨住院
      ，並導出700CC粉紅色尿液，住院後持續出現膀胱內血塊
      堵塞，在病房內或至手術室沖洗。90年9月6日施行膀胱鏡
      沖吸血塊及燒灼止血，並行左輸尿管鏡取石及雷射燒灼並
      放置雙Ｊ導管，手術中發現膀胱壁血管擴張及左輸尿管膜
      出血。術後仍持續血尿，於90年9月12日安排腎動脈攝影
      ，惟未發現明顯出血點。嗣因甲○○反覆性血塊堵塞而分
      別於同月18日、21日及27日施行膀胱鏡沖洗血塊手術，診
      斷為放射性膀胱炎合併出血，其27日沖洗時，並用明礬沖
      洗膀胱。後因甲○○高燒、畏寒及腎臟積水於同年10月2
      日施行兩側經皮腎臟造引流（PCN）。同年10月16日施
      行膀胱鏡及沖洗膀胱內堵塞之血塊，術中麻醉紀錄上載甲
      ○○腹鼓脹通知丙○醫師。其後數日，甲○○仍舊發燒、
      噁心、嘔吐、倦怠、呼吸喘及心搏過速；同年10月18日會
      診感染科認為尿路敗血症，建議腹部超音波及電腦斷層；
      同年10月26日腹部骨盆腔電腦斷層檢查顯示左腹腔內膿瘍
      ；10月30日甲○○病情轉危（敗血症、發燒、呼吸急促及
      酸中毒），轉入加護病房，當日利用超音波導引穿刺左腹
      腔膿瘍抽取約400CC紅色膿液供檢驗；同年11月8日接受左
      腹腔內插入連續性引流管,並重新插入管徑較大之二支PCN
      管；同年11月14日電腦斷層檢查顯示左側腹腔膿瘍明顯縮
      小及膀胱膿瘍間之管；同年11月16日行血管攝影，並進
      行雙側腸骨內動脈栓塞術，將供應膀胱血流動脈栓塞掉；
      同年11月19日自加護病房轉出；同年12月20日更換腹腔引
      流管；同年91年1月18日拔除膿瘍引流管（自90年10月30
      日至此共引流出5,795CC）。91年1月23日電腦電層檢查顯
      示腹腔膿瘍已成很小包囊。91年4月11日磁振造影檢查顯
      示已無腹內膿瘍；甲○○於91年5月17日出院。
    (三)甲○○於91年5月20日至臺北榮民總醫院就醫，於同年6月
      3日進行手術取出右側輸尿管結石。
    (四)甲○○曾於72年間因罹患子宮頸癌，於臺大醫院進行子宮
      及卵巢切除手術，並進行放射性治療。
    (五)甲○○所罹疾病，經醫審會鑑定結果，認：「綜合病程，
      電腦斷層及病歷內容，本案結果為左輸尿管結石，放射性
      膀胱炎合併出血，醫原性膀胱破裂合併腹腔內膿瘍，並導
      致敗血症。」等事實，為兩造所不爭執（見本院卷(四)第64
      頁之筆錄、本院卷(二)第142頁至第144頁、本院卷(三)第52
      頁至第54頁之書狀），並有甲○○之病歷資料、醫審會00
      00000號鑑定書（見原審北調字卷第28頁至第35頁之病歷
      、原審醫字卷(一)第87頁至第96頁之病歷、原審醫字卷(二)第
      20頁之鑑定書）可證，堪信為真實。
四、本件經依民事訴訟法第463條準用同法第270條之1第1項第3
    款規定，整理並協議簡化爭點後，兩造同意就本院98年10月
    26日準備程序中，兩造協議簡化之爭點為辯論範圍（見本院
    卷(四)第64頁反面之筆錄）。茲僅就兩造之爭執點，分述如下
    ：
    (一)關於丙○之醫療行為是否有過失，致甲○○受有傷害？其
      過失與傷害間是否有因果關係？
      1.按因故意或過失，不法侵害他人之權利者，負損害賠償
        責任；違反保護他人之法律，致生損害於他人者，負賠
        償責任，民法第184條第1項前段，第2項前段分別定有
        明文。又醫療業務之施行，應善盡醫療上必要之注意；
        醫療機構及其醫事人員因執行業務致生損害於病人，以
        故意或過失為限，負損害賠償責任，醫療法第82條第1
        項、第2項亦分別定有明文。再者，所謂相當因果關係
        ，係指依經驗法則，綜合行為當時所存在之一切事實，
        為客觀之事後審查，認為在一般情形上，有此環境，有
        此行為之同一條件，均發生同一之結果者，則該條件即
        為發生結果之相當條件，行為與結果即有相當之因果關
        係。反之，若在一般情形上，有此同一條件存在，而依
        客觀之審查，認為不必皆發生此結果者，則該條件與結
        果並不相當，不過為偶然之事實而已，其行為與結果間
        即無相當因果關係。又侵權行為所發生之損害賠償請求
        權，以有故意或過失不法侵害他人之權利為其成立要件
        ，此觀民法第一百八十四條之規定自明。若其行為並無
        故意或過失，或其行為與損害之間無相當因果關係者，
        均無令負侵權行為損害賠償責任之可言（最高法院95年
        度台上字第449號裁判要旨參照）。是倘醫療機構及其
        醫事人員施行醫療業務，未善盡醫療上必要之注意，致
        生損害於病人，對病人應負損害賠償責任。
      2.甲○○主張丙○疏於問診致不知伊接受過放射線治療病
        史，並選擇採取較不妥當之輸尿管鏡單純取石術，以致
        在進行該手術時，因過失傷及伊原脆弱之膀胱部分而未
        能及時診察發現出血不止之原因，且在其血尿不止時，
        仍催促其出院云云。惟查：
        觀之甲○○於90年8月22日、31日臺大醫院入院病人
          護理評估表固就甲○○之健康史於曾患病欄並未勾選
          「癌症」項目；關於住院經驗及手術經驗僅告知因子
          宮頸糜爛而進行子宮卵巢全切除手術，且其資料來源
          係「病人」或「家屬」就護士所為詢問之記錄（見本
          院卷(二)第15、16頁之護理評估表）；另參酌醫審會00
          00000號鑑定書（下稱0000000號鑑定書）就本件醫療
          糾紛之鑑定意見：「…(一)按病人所有病史，包括主訴
          、現在病史、家族病史、個人過敏病史、手術史及理
          學檢查結果，均為治療病人疾病重大證據及參考。醫
          師應詳細詢問病史及實施仔細的理學檢查。」（見原
          審醫字卷(二)第20頁之鑑定書），足見即便護士已就病
          人之病史為詢問，然醫師於診察時仍應詳細詢問病人
          之病史。
        雖臺大醫院及丙○仍辯稱丙○已詳細問診，而「子宮
          頸癌及放射線治療」及「子宮頸糜爛及切除手術」對
          病人之衝擊應較大，一般人應會記住較重的病況，然
          甲○○及其夫僅選擇性告知曾進行「子宮頸糜爛與子
          宮、卵巢全切除」而隱匿其病史，況甲○○已於原審
          自認其於丙○問診時僅告知子宮頸糜爛與子宮、卵巢
          全切除，並強調沒有什麼病症云云。惟查一般人並未
          具有專業之醫學常識，實難精確判斷病史之輕重，或
          何項病史與該次醫療有關而須詳為告知，故醫師於問
          診時，即應本其醫療專業而詳細詢問，始得謂善盡注
          意義務，況一般病人至醫療機構無非是冀望得到完善
          之醫療，而達到病症痊癒之目的，殊無刻意隱瞞病史
          而致其健康於不利之情形；再者，臺大醫院及丙○既
          陳稱嗣90年9月18日第三次手術後甲○○與護士閒聊
          及經醫師追問下始告知其曾接受放射性治療之病史等
          語，益徵甲○○並未故意隱匿上開病史。又甲○○有
          無接受放射性治療之病史既攸關重大，丙○本其醫療
          專業於診察時即應警覺並積極詢問甲○○，而非苛責
          無醫療專業之甲○○主動及積極告知。
        又甲○○經丙○診斷為左輸尿管結石，嗣經丙○施以
          輸尿管鏡取石手術，此為兩造所不爭執。雖上訴人主
          張伊前曾罹患子宮頸癌而接受過電療，故採取輸尿管
          鏡取石手術，亦易傷及伊狹窄脆弱之輸尿管，以致血
          流不止，故丙○所選擇之輸尿管鏡取石手術並非妥適
          之手術方式云云。惟查，參酌系爭0000000號鑑定書
          之鑑定意見：「…（二）子宮頸癌接受過電療，是會
          造成膀胱傷害，其膀胱傷害程度視其所受劑量而定，
          典型的膀胱傷害為膀胱黏膜水腫，間質纖維化及微血
          管擴張。當病人有輸尿管結石且又有骨盆腔接受電療
          的病人，與無接受電療對輸尿管結石的處理方式，並
          無影響。」、「（三）此案例病人就醫時尚無放射性
          膀胱炎併發症出現，對於輸尿管結石的處理，以輸尿
          管鏡取石術是選擇方法之一。」等情（見原審醫字卷
          (二)第第20頁之鑑定書），足見甲○○雖曾罹患子宮頸
          癌而接受過電療，惟有無接受電療對輸尿管結石的處
          理方式，並無影響，是以輸尿管鏡取石術亦是選擇方
          法之一；再參酌證人張延驊即榮總醫師證稱：「（問
          ：對於甲○○輸尿管管徑碎石手術，榮總與臺大有何
          不同？）答：方式不同，但都是碎石處理的問題，臺
          大手術URS-SM，榮總是URSL，我們是石頭在原處把他
          打碎，臺大用一個螺旋鋼絲進入輸尿管將石頭抓住，
          再拉出來，臺大的紀錄中有結石遠端有輸尿管狹窄，
          這樣的處置，主刀的人的判斷，可以在原位把他打掉
          ，也可以去抓出來，我們榮總不太願意用抓的，有一
          個風險，可能抓時抓到黏膜會受傷，但是我不覺得這
          有什麼不對，只是不同方式處理結石，只要不出問題
          就沒有問題。…」等語（見本院卷(三)第81頁之筆錄）
          ，足見丙○所採取之URS-SM（Uretero Scopy-Simple
          Manipulation輸尿管鏡單純取石術）與URS-L（即
          Uretero Scopy-Lithotripsy輸尿管鏡碎石術），僅
          係處理之方式不同，並無不妥。雖輸尿管鏡單純取石
          術仍有風險存在，惟無論何種醫療行為本均存有風險
          ，僅須其非不容許之風險，尚不得謂該醫療方式有風
          險存在即屬不當之醫療行為；況輸尿管鏡碎石術亦非
          完全無風險存在，是尚難逕認丙○所採取輸尿管鏡單
          純取石術有何醫療過失。
        又關於甲○○於丙○施以尿管鏡單純取石術後所發生
          之出血不止之情形，經參酌醫學文獻「SURGICAL
          MANAGEMENT OF URINARY LITHIASIS」之記載：「…
          When the ureteral orifice is too narrow to
          accommodate a ureteroscope, dilation may be
          accomplished with serial dilators, balloons,or
          even the ureteroscope itself.（即當輸尿管開口
          太狹窄以致於輸尿管鏡無法進入時，可以用擴張器，
          氣球，或者輸尿管鏟本身擴張）…」等情（見原審醫
          字卷(一)第49頁之醫學資料），故當輸尿管鏡無法進入
          時，而擴張輸尿管應非違反醫療常規，而由於擴張輸
          尿管可能產生血尿之情形，應屬醫療尚可容許之風險
          ；又參酌系爭0000000號鑑定書之鑑定意見：「…（
          四）曾接受過放射性骨盆電療的病人，理論上膀胱黏
          膜較脆弱易出血，引起膀胱出血機會大些。」、「（
          五）輸尿管鏡手術後通常會有2-5天的血尿，且可自
          行緩解，故在術後第1天或第2天雖有血尿情形仍可出
          院，並不會因做過電療而有不同之考量。」、「（六
          ）接受過輸尿管鏡取石的病人，不一定會因血塊堵塞
          引起急性尿瀦留。至出血原因可能是輸尿管黏膜或被
          擴張的輸尿管口裂傷，更罕見可能源出腎臟血管異常
          疾病。」、「（九）一般正常診療應不會造成膀胱出
          血不止情形。單純輸尿管鏡取石手術後之出血通常可
          自行緩解，關於放射性膀胱炎引起的出血可以在接受
          放射線治療後數月至數十年後發生，很難預期其發生
          時間。放射性膀胱炎引起之肉眼全程性血尿是不可預
          防…。」等情（見原審醫字卷(二)第第20、21頁之鑑定
          書），益證甲○○於丙○施以尿管鏡單純取石術後所
          發生之出血情形，並非係由於過失之醫療行為所致；
          再者，該出血情形係可自行緩解，故縱甲○○在術後
          第1天或第2天雖有血尿情形仍可出院，並不會因林曹
          緣做過電療而有不同之考量。是甲○○主張伊在血尿
          持續中，臺大醫院及丙○仍催促其出院而有過失云云
          ，殊無足採。
        準此，丙○雖應就甲○○接受過放射線治療病史負有
          詳細問診之義務，惟其嗣後所採取之輸尿管鏡單純取
          石術，與甲○○接受過放射線治療病史並無影響，自
          難謂其前開醫療行為有何過失可言；又丙○在甲○○
          術後雖有血尿情形仍使其出院，並無違反醫療常規，
          亦難謂此部分有醫療過失。
      3.甲○○又主張丙○於90年8月23日第一次取石手術後，
        造成伊血流不止，歷經第2次至第6次手術，均以沖洗之
        方式為治療，且原應於90年9月18日即施作之皮腎造
        引流術，卻遲至90年10月2日始進行PCN引流，並未採取
        適當之醫療方式，而有誤診、延誤治療等過失云云。惟
        查：
        參酌甲○○所提出之「放射性膀胱炎Radiation
          Cystitis」就放射性膀胱炎之治療方法，無論係輕微
          、中度或重度之情形，均有數種治療方法，而沖洗方
          式亦為治療方式之一種（見原審北調字卷第95頁至第
          99頁吳國鈞所著之醫學資料）；至皮腎造引流術乃
          手術治療之方法之一，「往往因出血太厲害，病患情
          況不穩定，一旦病況穩定最後大多需要作尿液分流或
          膀胱擴大手術（Bladder Augmentation），所以現今
          很少以手術治療做為第一線之治療」（見原審北調字
          卷第98頁吳國鈞所著之醫學資料），是丙○是否應早
          於90年9月18日即施作侵害性較大之皮腎造引流術
          並非無疑。
        又參酌系爭0000000號鑑定書之鑑定意見：「… (六
          )接受過輸尿管鏡取石的病人，不一定會因血塊堵塞
          引急性尿瀦留。至出血原因可能是輸尿管黏膜或被擴
          張的輸尿口裂傷，更罕見可能源出腎臟血管異常疾病
          。」、「（九）一般正常診療應不會造成膀胱出血不
          止情形。單純輸尿管鏡取石手術後之出血通常可自行
          緩解，關於放射性膀胱炎引起的出血可以在接受放射
          線治療後數月至數十年後發生，很難預期其發生時間
          。放射性膀胱炎引起之肉眼全程性血尿是不可預防，
          關於放射性膀胱炎所引發之血尿，其治療……，初起
          或比較輕微的血尿可以用沖洗膀胱血塊的方式，但如
          效果不彰，出血量較多，則可以使用膀胱內灌注福馬
          林或明礬或高壓氧治療，再則如果出血太多，影響生
          命現象時，就要使用腸骨內動脈栓塞，惟後二者合併
          有一定的併發症，不考慮為第一線治療。」、「（十
          ）PCN引流術的作用為從腎臟分流出尿液或感染的尿
          液，實施PCN的適應症為腎臟以下尿路堵塞引起水腎
          或發炎引起之膿腎。PCN管不通，最好能更換管子或
          調整管子位置。8月31日病人入院後即不斷膀胱出血
          及血塊形成，堵塞了下泌尿道，使兩側輸尿管排尿不
          暢。病人於9月6日開始持續輕微發燒(37-38度C）。
          9月13日及9月14日發燒曾超過38度C，9月14日呈現左
          側腰部有敲擊疼痛，9月15日血中白血球升至11,100
          ，9月16日右側腎臟出現輕微水腫，此時顯示泌尿系
          統有感染，感染科亦如此懷疑，尤其左側腎盂腎炎，
          然最主要原因為血塊堵塞，只要堵塞去除排尿順暢，
          加上抗生素治療即可，尚無須採用侵害性較大的經皮
          腎造引流術，故遂於9月18日、9月21日及9月27日
          進行沖洗血塊的手術（共三次），但效果不彰。9月
          28日、9月29日及10月1日有高燒出現（大於38度C）
          ，血中白血球亦在10,000以上，顯示感染較嚴重，遂
          於10月2日做兩側PCN，於治療時機上尚無不適時之處
          。10月2日實行雙側腎臟PCN，初始的幾日尚通暢。10
          月8日有尿液從PCN傷口滲出，右側PCN較嚴重，經矯
          正後左側變通暢，右側雖有尿液導出，但仍有尿液由
          插管處傷口滲出，表示右側PCN導管有部分堵塞。10
          月16日手術沖洗膀胱內血塊後，導尿管每天有尿液排
          出，表示下泌尿道的堵塞問題改善，縱使PCN管堵塞
          ，尿液仍可流向膀胱，且最終對整體腎臟功能並無影
          響。」等情（見原審醫字卷(二)第20頁至第22頁之鑑定
          書），足見丙○於甲○○因放射性膀胱炎所引發之血
          尿之初，先以沖洗膀胱血塊的方式為治療並無不妥；
          嗣因效果不彰，出血量較多，則丙○復施以膀胱內灌
          注明礬治療，而非侵害性較大之皮腎造引流術，亦
          無不妥；惟因上開治療效果仍不彰，90年9月28日、
          同年9月29日及10月1日有高燒出現，血中白血球亦在
          10,000以上，顯示感染較嚴重，丙○遂於同年10月2
          日始為甲○○施做兩側PCN（即皮腎造引流術），
          由上開鑑定結果可證，丙○於該次治療始施以皮腎造
          引流術，其時機上尚無延誤之處。是甲○○主張陳
          淳未採取適當之醫療方式，而均以沖洗之方式為治療
          ，且原應於90年9月18日即施作之皮腎造引流術，
          卻遲至90年10月2日始為該項手術之施行，而有誤診
          、延誤治療等過失云云，尚不足取。
      4.甲○○復主張丙○於90年10月16日為伊施以膀胱鏡手術
        ，沖洗血塊時，觸破膀胱，導致其腹腔膿瘍，引發敗血
        症，嗣不當進行雙側腸骨內動脈栓塞，造成其膀胱排尿
        功能永久喪失，依靠雙側管排尿，並完全跛行等傷害
        等語。經查：
        參酌系爭0000000號鑑定書之鑑定意見（十二）之（1
          ）雖認：「手術中是否膀胱突然發生不正常大出血，
          病歷未有記載，只麻醉紀錄上有提及病人（指甲○○
          ，下同）腹鼓脹通知陳醫師（即丙○）。手術中膀胱
          是否破裂，只要照膀胱攝影即可得知，手術中麻醉為
          氣管內管，有插鼻胃管，輸2U紅血球，並不一定代有
          膀胱破裂。10月16日手術後放置的三叉留置管，常用
          於沖洗血塊，是放射性膀胱炎出血的治療，亦不能表
          示膀胱有破裂，有大出血情形。……」等情（見原審
          醫字卷(二)第23頁之鑑定書），似未認定於90年10月16
          日之手術有致甲○○膀胱破裂；惟再參酌該項鑑定意
          見記載：「在本次手術（10月16日)膀胱可能發生破
          裂，除了手術當時腹脹，手術時間長，恢復時間長，
          心跳120外，並由之後10月26日電腦斷層檢查顯示腹
          腔內膿瘍，10月16日手術後病人發燒一直持續，血中
          白血球持續在14,000-25,000之間，且之後病人漸漸
          呼吸急促（25-30次/分)，終導致呼吸衰竭，因敗血
          症於10月30日轉入加護病房，由以上的病情變化，本
          案10月16日手術『發生膀胱破裂可能性很大』。」另
          上開鑑定意見（十三）：「…只要膀胱未破裂尿液未
          外滲尚不致造成腹腔膿瘍…腹腔內膿瘍源出於膀胱破
          裂，尿液外滲逐漸形成，…」等情明確（見原審醫字
          卷(二)第23、24頁之鑑定書）。本件由於90年10月16日
          之手術當時甲○○腹脹，且手術時間長，恢復時間長
          ，心跳120外，再由嗣後之電腦斷層檢查顯示甲○○
          腹腔內膿瘍；另其於該次手術後一直持續發燒，並血
          中白血球持續在14,000-25,000之間，且嗣後甲○○
          漸漸呼吸急促，終導致其呼吸衰竭，而因敗血症於10
          月30日轉入加護病房等情，足見甲○○所發生之腹腔
          內膿瘍係源於膀胱破裂，而致尿液外滲所逐漸形成。
          又參以上開鑑定意見首段即記載：「…綜合病程，電
          腦斷層及病歷內容，『醫原性膀胱破裂』合併腹腔內
          膿瘍，並導致敗血症。」等情（見原審醫字卷(二)第20
          頁之鑑定書）；再參以醫審會編號第0000000號鑑定
          書（下稱系爭0000000號鑑定書）鑑定意見亦指出：
          「…（二）…依據病歷紀錄，病人（指甲○○，下同
          ）於90年10月16日接受膀胱鏡沖洗血塊，手術當時腹
          脹，手術時間長，術後恢復室留置時間長，手術後病
          人一直發燒，白血球持續增加（14000～25000/cumm
          ），且有呼吸急促（25～30次/分）之敗血症症狀發
          生。而10月26日之電腦斷層檢查，亦顯示有後腹腔膿
          瘍，此膿瘍『極可能因膀胱破裂引起』。由以上之病
          情變化推測，『病人之膀胱破裂可能發生於10月16日
          膀胱鏡沖洗血塊時』。因此，膀胱破裂可能與90年10
          月16日之膀胱沖洗血塊手術相關之可能性很大。…」
          等情（見本院卷(四)第20頁之鑑定書），亦與系爭0000
          000號鑑定書之鑑定結果相符，益證90年10月16日之
          手術應有發生膀胱破裂之情形，而90年10月16日之手
          術既係為甲○○施以膀胱鏡手術，沖洗血塊，衡情應
          非可容許觸破膀胱如此嚴重之風險存在，顯然丙○確
          有未盡注意義務之情形，就觸破甲○○之膀胱而言，
          即難謂其無過失。
        另參酌系爭0000000號鑑定書之鑑定意見（十三）記載
          ：「一般純輸尿管結石取石的手術，有腹腔內膿瘍形
          成，此病人（指甲○○，下同）非直接因輸尿管鏡取
          石原因，而是後來放射性膀胱炎合併出血，多次沖洗
          膀胱，泌尿道感染病人身體狀況日益虛弱，且又合併
          膀胱破裂，外滲尿液形成腹腔內膿瘍，病人因此造成
          敗血症，對生命是有威脅的。只要膀胱未破裂尿液未
          外滲尚不致造成腹腔膿瘍，如有腹腔內膿瘍形成，病
          人會呈現發燒、腹痛、呼吸急促、酸中毒、感染的症
          狀。臨床上一有懷疑，應可做電腦斷層證實（10月18
          日感染科會診已建議做電腦斷層）。……腹腔內膿瘍
          源出於膀胱破裂，尿液外滲逐漸形成，病人感染的症
          狀日益明顯，10月18日感染科曾主張作電腦電層，至
          少膿瘍可提早些發現，早些引流，避免發生10月30日
          的敗血症。」、鑑定意見（十五）並記載：「在一般
          情況下應不會發生敗血性休克，由10月30日血液及膿
          瘍的培養，及病人產生急性呼吸衰竭、酸中毒，顯示
          腹腔內膿瘍和敗血症有關，本案敗血症的預防，應將
          腹腔內膿瘍及早治療及引流。」等情（見原審醫字卷
          (二)第24頁至25頁之鑑定書），足見甲○○腹腔內膿瘍
          源出於90年10月16日手術所致之膀胱破裂。又參酌林
          曹緣於90年10月16日病歷記載（見原審北調字卷第53
          頁至第57頁之病歷）及證人劉健強即臺大醫院之麻醉
          醫師於本院97年5月5日之證述（見本院卷(二)第3頁之
          筆錄），足見丙○至遲於90年10月16日應即知甲○○
          有腹部鼓脹之情形，而膀胱破裂既可藉由作逆行性膀
          胱攝影即可得知，此由「泌尿外科學」關於「泌尿道
          創傷的處理」章節及系爭0000000號鑑定書之鑑定意
          見（十一）之記載均可得知（見原審北調字卷第58、
          59頁及原審醫字卷(二)第22、23頁之鑑定書）；又參酌
          系爭0000000號鑑定書之鑑定意見（十一）記載：「
          …因醫原性膀胱破裂，其治療方式根據何種形式破裂
          ，如果腹腔內的破裂，尿液會滲入腹腔內，易引起感
          染的問題…」、鑑定意見（十三）記載：「一般純輸
          尿管結石取石的手術，有腹腔內膿瘍形成，此病人非
          直接因輸尿管鏡取石原因，而是後來放射性膀胱炎合
          併出血，多次沖洗膀胱，泌尿道感染病人身體狀況日
          益虛弱，且又合併膀胱破裂，外滲尿液形成腹腔內膿
          瘍，病人因此造成敗血症，對生命是有威脅的。只要
          膀胱未破裂尿液未外滲尚不致造成腹腔膿瘍，如有腹
          腔內膿瘍形成，病人會呈現發燒、腹痛、呼吸急促、
          酸中毒、感染的症狀。臨床上一有懷疑，應可做電腦
          斷層證實（10月18日感染科會診已建議做電腦斷層）
          。…腹腔內膿瘍源出於膀胱破裂，尿液外滲逐漸形成
          ，病人感染的症狀日益明顯，10月18日感染科曾主張
          作電腦電層，至少膿瘍可提早些發現，早些引流，避
          免發生10月30日的敗血症。」、鑑定意見（十五）記
          載：「在一般情況下應不會發生敗血性休克，由10月
          30日血液及膿瘍的培養，及病人產生急性呼吸衰竭、
          酸中毒，顯示腹腔內膿瘍和敗血症有關，本案敗血症
          的預防，應將腹腔內膿瘍及早治療及引流。」（見原
          審醫字卷(二)第22頁、第24、25頁之鑑定書），足見陳
          淳知甲○○有腹部鼓脹之情形，應即早本於其醫療專
          業對甲○○有腹部鼓脹之情形做出判斷或為診察，否
          則極易引起感染，而於90年10月18日感染科曾主張作
          電腦電層，惟丙○竟無正當理由而不為之，致使林曹
          緣之膿瘍未能提早些發現，而無法及早為引流，終導
          致90年10月30日之敗血症，亦即甲○○敗血症之發生
          乃源於丙○未能及早治療腹腔內膿瘍及引流所致，是
          甲○○敗血症之發生與丙○未能及早治療腹腔內膿瘍
          及引流確有因果關係，是甲○○主張丙○於此部分之
          醫療行為有過失等語，即屬可採。
        至於丙○為甲○○施作雙側腸骨內動脈栓塞手術，是
          否造成其膀胱排尿功能永久喪失，依靠雙側管排尿
          ，並完全跛行？經查：
          (1)兩造並不爭執丙○曾於90年11月16日為甲○○進行
            雙側腸骨內動脈栓塞術，雖臺大醫院及丙○仍否認
            甲○○因施作雙側腸骨內動脈栓塞手術，而確有完
            全跛行及其膀胱排尿功能永久喪失之情形。惟參酌
            臺北榮民總醫院關於甲○○之病歷固記載甲○○於
            91年10月13日、92年3月15日、93年1月7日及94年3
            月25日之入院方式係以步行為之（見本院卷(三)第60
            頁至第63頁之病歷資料），然縱使甲○○於上開日
            期係以步行之方式就醫，亦難證明其雙腳可如正常
            人般行走；況參酌證人張延驊於本院97年8月11 日
            審理時證述：「（問：甲○○91年5月20日第一次
            到榮總住院，當時情形為何？是否兩側有腎造管
            將尿液排入隨身所帶尿袋？這是否永久性的排尿方
            式？為何會造成這樣？）答：甲○○來時，兩側由
            腎盂造出得管將尿排入尿袋，我們希望重建排尿
            功能，將傷害減到最小，後來住院檢查，看她輸尿
            管通不通，連續性還在不在，檢查後發覺輸尿管不
            通，再作膀胱鏡檢查後，發覺左邊輸尿管開口不見
            了，右邊輸尿管開口的地方有個結石，所以左邊要
            用管子是註定的，除非重建輸尿管，但是在那情況
            下，是不考慮的，另外發現她的膀胱很小，膀胱很
            小的原因，我們問病人（指甲○○，下同）她以前
            排尿的量是否正常，我發覺病人的膀胱容積不到
            10cc，已經萎縮了，這跟前面的處置是有關係，包
            括把兩側內腸骨動脈栓塞，這點可以讓我們考慮是
            否要重建輸尿管，即使我們重建左邊輸尿管，但是
            病人（指甲○○，下同）膀胱這麼小，也不能儲存
            尿，我們把右邊輸尿管結石處理好，但是她的膀胱
            沒有辦法儲存尿，就直接漏出來，必須膀胱放一個
            導管，就是要放兩根管子，一根PCN，一根是尿管
            ，所以與病人討論後，他寧願選擇兩邊，現在才是
            永遠的兩邊，現在右邊輸尿管是通的，只是他的膀
            胱很小，病人的膀胱可能是栓塞造成的萎縮，沒有
            血了，一個器官沒有血的供應，就會造成不可逆性
            的問題。…」、「（問：甲○○第一次入院榮總是
            否需要他人扶持？當時走路情形？經過10次治療可
            有改善？）答：…那個腳（指甲○○的腳）是癱瘓
            的腳，我絕對不相信她現在可走路，我之所以強調
            醫療是連續性的，我們可以看出她第一次治療前是
            否可以走路，正常的人是否6年期間可以從走路變
            成不能走路，中間經過這些治療，包括第二次的治
            療，是否造成她現在的狀況，這是容易可判斷的，
            這必須要看長期治療的結果，這個很清楚，不用去
            挑某次是跛行，或是有人攙扶，這樣就失焦了，，
            …這最近兩三年的情形，甲○○的管子不是很好換
            ，所以每次我都自己幫她換，每一次她翻身都要兩
            個人幫她翻身把腳搬來搬去。」等情明確（見本院
            卷(三)第79、80頁之筆錄），且經本院於同日當庭勘
            驗甲○○，其確係坐輪椅，且兩邊帶著尿袋（見本
            院卷(三)第83頁之筆錄），足見甲○○主張其膀胱排
            尿功能永久喪失，且依靠雙側管排尿，並完全跛
            行，確非空言無憑。
          (2)復參酌甲○○於臺北榮民總醫院之復健醫學部治療
            醫囑單固記載：「…SHE ASLO HAD HISTORY OF L-
            SPINE SURGERY（L4/5）AND SUFFERED FROW BIL.
            FOOT WEAKNESS & NUWBNESS SINCE THEN.（即病人
            曾接受腰椎手術，且自此雙腳麻而無力）…」（見
            本院卷(三)第89頁之病歷資料）；惟另參酌證人張延
            驊於本院97年8月11日審理時證述：「…我發覺病
            人（指甲○○，下同）的膀胱容積不到10cc，已經
            萎縮了，這跟前面的處置是有關係，包括把兩側內
            腸骨動脈栓塞，…」（本院卷(三)第79頁之筆錄）、
            「…，我認為兩邊內腸骨的栓塞是造成膀胱的損害
            最大的關鍵，不只造成膀胱不可逆性的損害，翻閱
            文獻可看出，在作兩側內腸骨的栓塞最常見的併發
            症是會導致下肢的一些問題…」（本院卷(三)第81頁
            之筆錄）、「放射性膀胱炎出血到必須要栓塞，就
            是表示膀胱一直出血不止，不容易維持生命徵象，
            包括重複輸血，所有的方式都試過，都沒有辦法止
            血，才有可能犧牲器官，但是必須要討論的，仔細
            看病人（指甲○○，下同）當時病歷，病人當時並
            沒有大量的血尿，生命徵象穩定，唯一就是病人曾
            放過腹內膿瘍引流，90年11月14日引流管有大量出
            血540cc，血紅素從9.7掉到7.0，他們懷疑是有內
            出血，內出血不是膀胱的問題，內出血是腹內膿瘍
            放引流管併發內出血，這時候作栓塞應該做出血的
            點，但很遺憾他們做膀胱栓塞。…」、「…有些病
            人可能要栓塞，但是我們會儘量避免，如果真的要
            做栓塞的話，我們應只採取一邊栓塞讓另外一邊有
            血流過去，可能有側肢循環。」、「…尤其很少有
            醫師會做兩邊的膀胱的栓塞，膀胱的功能很簡單，
            儲存尿、排空，這功能沒有的話，或者它變小的話
            ，就會很痛苦。」（見本院卷(三)第82頁之筆錄）、
            「…我認為膀胱兩邊栓塞，膀胱絕對會萎縮，一個
            器官沒有血，整個都死掉，這都是有文獻資料可查
            ，我是說栓塞可能造成跛行，不良於行的原因之一
            。」等情明確（見本院卷(三)第83頁之筆錄），足見
            丙○為甲○○施作雙側腸骨內動脈栓塞手術，確可
            能導致膀胱損害及下肢之問題，而90年11月14日發
            生內出血，並非膀胱的問題，應係腹內膿瘍放引流
            管併發內出血，此時作栓塞應該做出血的點，惟陳
            淳卻係施作膀胱栓塞，且膀胱兩邊栓塞，膀胱絕對
            會萎縮，且亦可能係造成跛行，不良於行的原因之
            一，顯然因丙○施作雙側腸骨內動脈栓塞手術，與
            甲○○之膀胱排尿功能永久喪失，依靠雙側管排
            尿，並完全跛行，確有因果關係。
      5.準此，丙○就甲○○之膀胱破裂，致發生腹腔內膿瘍，
        並引發敗血症，致施作雙側腸骨內動脈栓塞手術，終造
        成甲○○之膀胱排尿功能永久喪失，依靠雙側腎造管
        排尿，且完全跛行之傷害，既有過失，復有相當因果關
        係，是甲○○主張丙○之醫療行為有過失，致伊受有傷
        害，丙○之過失與伊之傷害間有因果關係等語，即屬有
        據。
    (二)關於臺大醫院是否需與丙○負連帶賠償責任？賠償之金額
      為何？
      1.按因故意或過失不法侵害他人權利者，負損害賠償責任
        ；又受僱人因執行職務，不法侵害他人之權利者，由僱
        用人與行為人連帶負損害賠償責任。復按，不法侵害他
        人之身體或健康者對於被害人因此喪失或減少勞動能力
        ，或增加生活之需要時，應負損害賠償責任；不法侵害
        他人之身體、健康，被害人雖非財產上之損害，亦得請
        求賠償相當之金額，民法第184條第1項前段、第188條
        第1項前段、第193條第1項、第195條第1項前段分別定
        有明文。再按，當事人已證明受有損害而不能證明其數
        額或證明顯有重大困難者，法院應審酌一切情況，依所
        得心證定其數額，民事訴訟法第222條第2項亦有明文規
        定。兩造既不爭執丙○為臺大醫院之受僱人，而丙○就
        甲○○之膀胱破裂，致發生腹腔內膿瘍，並引發敗血症
        ，致施行雙側腸骨內動脈栓塞手術，終造成甲○○之膀
        胱排尿功能永久喪失，依靠雙側腎造管排尿，且完全
        跛行之傷害，既有過失，則臺大醫院自應就其過失行為
        對甲○○負連帶損害賠償責任。
      2.關於醫療費用部分：
        甲○○主張臺大醫院及丙○應連帶賠償伊自90年8月22
        日起至91年5月17日止在臺大醫院所花費之醫療費用、
        自91年5月20日至91年6月6日於榮總治療之費用及居家
        照護材料費用、自92年4月18日起至96年5月9日止醫療
        費用及居家照護材料費用，及自96年6月1日起至104年8
        月止之預估醫療費用及居家材料費用，共計84萬2,955
        元等語，並提出部分明細及醫療費用收據（見原審北調
        字卷第100頁至第125頁之收據及費用支出明細表、原審
        醫字卷(二)第160頁至第222頁及第273頁至第297頁之明細
        表、單據）為證。經查：
        甲○○主張自90年8月22日起至91年5月17日止之醫療
          費用46萬5,126元部分，因丙○於90年10月16日前之
          醫療行為甲○○並未能證明確有過失，已如前述。是
          甲○○於90年10月16日前所支出之醫療費用為273元
          、9,128元、1,600元、3,728元、4,800元、1萬7,516
          元、1萬6,020元、1萬1,232元、5,868元、1萬8,847
          元（見原審北調字卷第100、101頁之收據）；又原審
          北調字卷第102頁關於90年10月14日至90年10月23日
          共10天支出之醫療費1萬8,861元，其中1萬6,000元為
          10天之病房費，惟10月14、15日二日為90年10月16日
          以前之費用，共3,200元（1萬6,000 元÷10＝1,600
          元，1,600元×2＝3,200元），以上為90年10月16日
          前所支出之醫療費用，共計9萬2,212 元（計算式為
          ：273元＋9,128元＋1,600元＋3,728元＋4,800元＋1
          萬7,516元＋1萬6,020元＋1萬1,232元＋5,868元＋1
          萬8,847元＋3,200元＝9萬2,212元），則9萬2,212元
          部分，甲○○自不得向臺大醫院及丙○請求連帶賠償
          。
        又90年10月16日以後所支出之醫療費用，即90年10月
          14日至90年10月23日共10天支出之醫療費1萬8,861元
          ，其中1萬6,000元為10天之病房費，惟10月14、15日
          二日均為90年10月16日以前之費用，應扣除；則扣除
          該2天之病房費3,200元（1萬6,000元÷10＝1,600元
          ，1,600元×2＝3,200元）後之1萬5,661元（計算式
          為：1萬8,861元－3,200元＝1萬5,661元），及1萬
          1,215元、163元、3,501元、1萬0,172元、1萬3,100
          元、3,200元、2萬0,888元、1萬8,300元、1萬8,880
          元、1,820元、2萬元、1萬8,200元、2萬0,700元、1
          萬8,200元、1萬9,800元、1萬4,560元、3,640元、1
          萬8,200元、1萬8,200元、1萬6,380元、1,820元、1
          萬8,200元、2萬1,800元、1萬6,380元、1,820元、1
          萬8,200元、9,400元、146元、300元、68元（見原審
          北調字卷第102頁至第110頁之收據），合計為37萬
          2,914元（計算式為：1萬5,661元＋1萬1,215元＋163
          元、3,501元＋1萬0,172元＋1萬3,100元＋3,200元＋
          2萬0,888元＋1萬8,300元＋1萬8,880元＋1,820元＋2
          萬元＋1萬8,200元＋2萬0,700元＋1萬8,200元＋1萬
          9,800元、1萬4,560元＋3,640元＋1萬8,200元、1萬
          8,200元、1萬6,380元＋1,820元＋1萬8,200元＋2萬
          1,800元＋1萬6,380元＋1,820元＋1萬8,200元＋
          9,400元＋146元＋300元＋68元＝37萬2,914元），此
          部分甲○○自得向臺大醫院及丙○請求連帶賠償。
        準此，甲○○請求之醫療費46萬5,126元（即90年10
          月16日前不得請求之9萬2,212元＋90年10月16日之後
          得請求之37萬2,914元＝46萬5,126元）。而原審僅准
          37萬1,314元，則甲○○自得請求臺大醫院、丙○再
          連帶給付1,600元（計算式為：37萬2,914元－37萬
          1,314元＝1,600元）。
        又甲○○請求自91年6月14日起至92年3月31日止所支
          出之醫療費用及居家照護材料費用9萬0,721元，其中
          原審判駁回之7萬8,125元部分（即甲○○上訴請求再
          給付部分），經參酌甲○○所提出上開期間之臺北榮
          民總醫院門診醫療費用明細收據（見原審北調字卷第
          113頁至第119頁之收據），尚無從認定該項費用之支
          出，確與丙○之過失醫療行為有關，此部分之請求，
          自不應准許。另原審北調字卷第117頁，其中於92年1
          月13日購買之引流導管2,600元，應屬必要費用，應
          予准許。
        另甲○○請求於國立臺北護理學院附設醫院實施居家
          護理費用即91年6月14日之20元、91年6月19日之600
          元、91年7月31日之250元、91年8月14日之600元、91
          年8月28日之50元，合計共1,520元（計算式為：20元
          ＋600元＋250元＋600元＋50元＝1,520元）部分（見
          原審北調字卷第120頁至第119頁之收據），因甲○○
          膀胱功能確已因丙○之過失醫療行為而永久喪失，終
          生須賴人造管排尿，平常需支付護理費用，自足採
          信，是其此部分之請求，應屬有據。又上開期間之其
          他居家護理費用5萬0,949元部分，經參酌甲○○所提
          出之92年8月12日起至96年5月底之46個月期間之收據
          及計算金額明細表（見原審卷(二)第160頁至第163頁之
          明細表及第164頁至第183頁、第273頁至第297頁之統
          一發票），甲○○於上開期間所支出之其他居家護理
          費用合計共為5萬0,949元，則其平均每月所支出之居
          家護理費用應為1,107.6元（計算式為：5萬0,949元
          ÷46＝1,107.6元），經本院審酌一切情況，認林曹
          緣雖未能就自91年6月14日起至92年3月31日止約10個
          月所支出1萬1,076元之其他居家護理費用舉證以實其
          說，惟其既已證明因丙○之過失醫療行為而受有支出
          其他居家護理費用之損失，然因其確切受損數額之數
          額尚難以證明，自得依民事訴訟法第222條第2項之規
          定，認定甲○○於自91年6月14日起至92年3月31日止
          約10個月所支出之其他居家護理費用為1萬1076元（
          計算式為：1,107.6元×10月＝1萬1,076元）。準此
          ，甲○○請求自91年6月14日起至92年3月31日止所支
          出之醫療費用1,520元及居家照護材料費用1萬1,076
          元，合計共1萬2,596元（計算式為：1萬1,076元＋
          1,520元＝1萬2,596元），自屬有據；逾此範圍之請
          求，則不應予准許。
        關於甲○○請求自92年4月18日起至96年5月9日止所
          支付之臺北榮民總醫院醫療費用5萬6,229元及居家照
          護材料費用5萬0,949元，合計共10萬7,178元部分，
          經參酌其所提出之上開期間關於臺北榮民總醫院醫療
          費用收據及統一發票（見原審卷(二)第184頁至第186頁
          之明細表及第187頁至第221頁之統一發票），並不足
          以證明上開費用與本件醫療過失有關，則甲○○就上
          開臺北榮民總醫院醫療費用5萬6,229元之請求，尚乏
          所據，並無足取；另參酌上開期間所支出之居家照護
          材料費用之明細表及統一發票，堪認甲○○應有於上
          開期間支出居家照護材料費用5萬0,949元（見原審卷
          (二)第160頁至第163頁之明細表、第164頁至第183頁之
          統一發票），故甲○○就上開期間支出居家照護材料
          費用5萬0,949元部分之請求，自屬有據。
        關於甲○○請求自96年6月1日起至104年8月預估未來
          8年所需支付之費用17萬9,930元部分，其固主張其於
          25年8月26日出生，依91年國人零歲平均餘命估測結
          果摘要，甲○○之平均餘命尚有12歲（見原審北調字
          卷第126頁之資料），又其自92年4月18日至96年5月9
          日計算之平均醫療費用1,124.5元及平均每月之居家
          護理費用1,107.6元，則其平均每月預估之醫療費用
          及居家護理費用共計為2,232.1元（計算式為：
          1,124.5元＋1,107.6元＝2,232.1元），按霍夫曼係
          數計算扣除中間利息後得17萬9,930元云云。惟查，
          承前所述，上開臺北榮民總醫院醫療費用之請求，既
          乏所據，則基此計算未來醫療費用，尚無足取；至居
          家護理費用部分則屬正當，已如前述，準此，以平均
          每月之居家護理費用1,107.6元，計算自96年6月1日
          起至104年8月即共計99個月之居家護理費用為9萬
          1,967元【計算式為：1,107.6元×83.00000000（此
          為99月之霍夫曼係數--見原審北調字卷第127頁之霍
          夫曼係數表）＝9萬1,967元（小數點以下四捨五入）
          】，是甲○○此部分之請求於9萬1,967元之範圍內，
          即屬有據，逾此部分之請求，則不應准許。
        準此，甲○○關於醫療費用之請求，合計為53萬
          1,026元（計算式：37萬2,914元＋2,600元＋1萬
          2,596元＋5萬0,949元＋9萬1,967元＝53萬1,026元）
          。
      3.關於看護費用部分：
        甲○○主張伊因膀胱功能完全喪失及完全跛行日常生
        活增加看護之需要，伊自得請求此部分所需之費用，而
        伊自90年9月18日起至91年5月17日及91年5月22日起至
        91年6月6日間之看護費用為46萬2,000元；自91年7月起
        至92年3月間聘雇外籍家庭監護工照顧伊生活之費用為
        16萬8,163元；自92年4月1日起至104年8月預估外籍家
        庭監護工費用部分則為210萬4,155元等語，並提出安泰
        看護服務員工資受領收據、台北市榮民服務處附設榮總
        住院病患陪伴服務中心陪伴員報到通知單、其他看護費
        用收據、行政院勞工委員會91年7月18日勞職外字第
        0910619935號函、其他相關單據（見原審北調字卷第
        128頁至第141頁之單據及第142頁之函文、第143頁至第
        148頁之相關單據）為證。經查：
        關於自90年9月18日起至91年5月17日及91年5月22日
          起至91年6月6日間之看護費用為46萬2,000元部分，
          甲○○雖提出相關收據及單據以為證明（見原審北調
          字卷第128頁至第141頁之單據），惟丙○於90年10月
          16日前之醫療行為並未能證明確有過失，已如前述，
          則該日期以前之看護費用自不得為請求；至甲○○於
          91年5月22日至91年6月6日在榮總接受右輸尿管結石
          治療期間之看護費用，該部分看護費用之支出，無法
          證明與本件醫療過失有關連，是該部分之看護費用自
          不得計入甲○○所得請求之看護費用。是就甲○○主
          張自90年10月16日以後之看護費用並扣除91年5月22
          日至91年6月6日之部分，則看護費用計有1萬2,000元
          、9,600元、7,200元、3,600元、1,200元、2萬5,200
          元、1萬6,800元、3,600元、1,200元、8,400元、
          2,400元、3,600元、4萬2,000元、2,400元、9,600元
          、6,000元、400元、1,200元、2,400元、2,400元、1
          萬2,000元、8,400元、8,400元、3萬4,000元、1萬
          8,000元、2萬元、2,000元、3萬2,000元、1,200元、
          1,000元、1萬6,000元、1,200元、2萬4,000元、1萬
          6,000元、2,400元、1萬元、1萬元、5,000元、1萬元
          、5,000元、5,000元（見原審北調字卷第129頁至第
          139頁之單據），合計為40萬2,800元。
        關於自91年7月起至92年3月間聘雇外籍家庭監護工照
          顧甲○○生活之費用為16萬8,163元部分，經參酌行
          政院勞工委員會91年7月18日勞職外字第0910619935
          號函、其他相關單據（見原審北調字卷第142頁之函
          文、第143頁至第148頁之相關單據），足認甲○○應
          有16萬8,163元看護費用之支出，是其此部分費用之
          請求，自屬有據。
        關於自92年4月1日起至104年8月止預估外籍家庭監護
          工費用部分，經以前開91年7月起至92年3月期間聘雇
          之每月平均費用1萬8,684.75元（計算式：16萬8,163
          元÷9個月＝1萬8,684.75元），而以甲○○為25年8
          月26日出生，依91年國人零歲平均餘命估測結果摘要
          ，甲○○之平均餘命尚有12歲（見原審北調字卷第
          126頁之資料），則甲○○得請求自92年4月1日起至
          104年8月止共144個月之看護費用為211萬1,163元【
          第一個月不扣除中間利息，計算式為：1萬8,684.75
          元×112.00000000（此為144月之霍夫曼係數）＝211
          萬1,163元（小數點以下四捨五入）】。
        準此，甲○○關於看護費用之請求，合計為257萬8,
          926元（計算式：40萬2,800元＋16萬8,163元＋211萬
          1,163元＝268萬2,126元）。
      4.關於非財產上之損害部分：
        甲○○另主張伊因丙○之醫療過失致其膀胱功能完全喪
        失及完全跛行，而受有精神上之痛苦，除原審所判准之
        120萬元外，尚得再請求120萬元之非財產上之損害云云
        。惟按慰藉金之賠償須以人格權遭遇侵害，使精神上受
        有痛苦為必要，其核給之標準固與財產上損害之計算不
        同，然非不可斟酌雙方身分資力與加害程度，及其他各
        種情形核定相當之數額（最高法院51年臺上字第223號
        判例意旨參照）。查，甲○○之身體健康因丙○之侵權
        行為，而造成其精神上受有痛苦，則其依第195條第1項
        前段之規定，請求慰撫金，於法有據。本院審酌甲○○
        因丙○之醫療過失，致其膀胱功能完全喪失及完全跛行
        ，其生活上必須倚賴他人之照護，其身心痛苦，不言可
        喻；而臺大醫院既為國內一流之教學醫院，丙○亦為國
        內泌尿科權威醫師，其資力自較甲○○為優裕，綜合上
        情，本院認本件慰撫金以120萬元為相當。逾此部分之
        請求，自不能准許。
      5.準此，甲○○因本件醫療過失之損害自得向台大醫院及丙
        ○請求損害賠償金額為（計算式：53萬1,026元＋268萬
        2,126元＋120萬元＝441萬3,152元）。逾此部分之請求
        ，自不應准許。
五、綜上所述，甲○○依據侵權行為法則及債務不履行之法律關
    係，請求台大醫院及丙○連帶給付441萬3,152元，及自起訴
    狀繕本送達之翌日即92年8月21日起（見原審北調字卷第151
    、152頁之送達證書）至清償日止，按年息百分之5計算之利
    息部分，均屬應予准許；至逾上開範圍之請求，即屬不應准
    許。從而原審就上開應予准許之其中440萬7,224元本息部分
    ，所為臺大醫院及丙○敗訴之判決，並無不合，臺大醫院及
    丙○之上訴論旨指摘原判決此部分不當，求予廢棄改判，為
    無理由，應駁回上訴；就上開應予准許之其中5,928元（其
    計算式為：應給付金額441萬3,152元－原審判准金額440萬
    7,224元＝5,928元）本息之判決，尚有未洽，甲○○上訴論
    旨指摘原判決此部分不當，求予廢棄改判，為有理由；就上
    開不應准許部分，所為甲○○敗訴之判決，並無不合，甲○
    ○上訴論旨指摘原判決此部分不當，求予廢棄改判，為無理
    由，應駁回其上訴。
六、兩造其餘之攻擊或防禦方法及所用之證據，經斟酌後，認為
    均不足以影響判決之結果，爰不逐一論列。
七、據上論結，本件甲○○之上訴為一部有理由，一部無理由；
    臺大醫院及丙○之上訴為無理由，依民事訴訟法第450條、
    第449條第1項、第79條、第78條、第85條第2項、第463條、
    第390條第2項、第392條第2項，判決如主文。
中    華    民    國    99    年    1    月     26    日
                    民事第十六庭
                        審判長法  官  王聖惠
                              法  官  謝碧莉
                              法  官  呂淑玲
正本係照原本作成。
如不服本判決，應於收受送達後20日內向本院提出上訴書狀，其
未表明上訴理由者，應於提出上訴後20日內向本院補提理由書狀
（均須按他造當事人之人數附繕本）上訴時應提出委任律師或具
有律師資格之人之委任狀；委任有律師資格者，另應附具律師資
格證書及釋明委任人與受任人有民事訴訟法第466條之1第1項但
書或第2項（詳附註）所定關係之釋明文書影本。
中    華    民    國    99    年    1     月    26    日
                              書記官  詹麗珠
附註：
民事訴訟法第466條之1（第1項、第2項）：
對於第二審判決上訴，上訴人應委任律師為訴訟代理人。但上訴
人或其他法定代理人具有律師資格者，不在此限。
上訴人之配偶、三親等內之血親、二親等內之姻親，或上訴人為
法人、中央或地方機關時，其所屬專任人員具有律師資格並經法
院認為適當者，亦得為第三審訴訟代理人。

司法院資訊處製作；財團法人民間司法改革基金會備份。
